【裁判字號】    99,抗,128
【裁判日期】    990915
【裁判案由】    拍賣抵押物
【裁判全文】
臺灣臺北地方法院民事裁定            99年度抗字第128號
抗  告  人  乙○○
相  對  人  第一商業銀行股份有限公司
法定代理人  丙○○
非訟代理人  甲○○
上列當事人間請求拍賣抵押物事件，抗告人對於民國99年7月15
日本院所為之裁定提起抗告，本院裁定如下：
    主  文
抗告駁回。
抗告費用新臺幣壹仟元由抗告人負擔。
    理  由
一、本件相對人聲請意旨略以：第三人沈玉庭於民國94年7月4日
    ，以其所有如附表所示之不動產，為擔保其對聲請人所負之
    債務，設定新臺幣（下同）1200萬元（嗣於96年 2月27日變
    更為1300萬元）之最高限額抵押權（下簡稱系爭抵押權），
    存續期間自94年7月1日起至134年6月30日止，債務清償期依
    照各個債務契約所定清償日期，經登記在案。嗣第三人沈玉
    庭分別於94年7月5日、96年3月2日向聲請人借用1000萬元、
    145 萬元，均約定分期攤還本息，如未依約履行，全部債務
    視為到期。詎第三人沈玉庭未依約履行，共計尚欠相對人
     962萬1382元及利息、違約金未清償，依約其應即清償全部
    積欠債務。另第三人沈玉庭雖將前開設定抵押之不動產移轉
    與抗告人，其上設定之抵押權不因此而受影響，為此聲請拍
    賣抵押物以資受償等語。
二、抗告意旨略以：系爭最高限額抵押權之依其約定係屬概括最
    高限額抵押權，依民法第 881條之1第1項之規定及立法理由
    之說明，該抵押權應屬無效，又本件最高限額抵押權形式上
    判斷擔保債權確定期日尚未屆至，抵押權人尚不得聲請拍賣
    抵押物，原審不察遽為准予拍賣抵押物之裁定，顯有違誤，
    為此提起本件抗告云云，並聲明：原裁定廢棄；上開廢棄部
    分，駁回相對人之聲請。
三、按抵押權人於債權已屆清償期而未受清償者，得聲請法院拍
    賣抵押物，就其賣得價金而受清償。次按不動產所有人設定
    抵押權後，得將不動產讓與他人。但其抵押權不因此而受影
    響，民法第873條第1項、第 867條分別定有明文。此項規定
    依同法第 881條之17之規定，於最高限額抵押權準用之，又
    前開規定，依民法物權編施行法第17條之規定，於民法物權
    編修正前設定之最高限抵押權亦有適用。再聲請拍賣抵押物
    屬非訟事件，法院所為准許與否之裁定，無確定實體法上法
    律關係存否之性質，於債權及抵押權之存否，並無既判力。
    故祇須其抵押權已經依法登記，且債權已屆清償期而未受清
    償，法院即應為准許拍賣之裁定。而對於此項法律關係有爭
    執之人，為保護其權利，得提起訴訟，以謀解決，不得僅依
    抗告程序聲明其爭執，並據為廢棄准許拍賣抵押物裁定之理
    由（最高法院94年度台抗字第270號裁定參照）。
四、經查：
  (一)相對人主張之事實，業據提出抵押權設定契約書及其他約定
    事項、他項權利變更契約書、他項權利證明書、土地及建物
    登記謄本、借據等件為證，原法院裁定准予拍賣抵押物，於
    法並無不合。
  (二)抗告人雖稱本件最高限額抵押權為概括最高限額抵押權云云
    。惟按稱最高限額抵押權者，謂債務人或第三人提供其不動
    產為擔保，就債權人對債務人一定範圍內之不特定債權，在
    最高限額內設定之抵押權。民法第881條之1第 1項定有明文
    明。又最高限額抵押權係對於債權人一定範圍內之不特定債
    權，預定一最高限額，由債務人或第三人提供抵押物予以擔
    保之特殊抵押權。故最高限額抵押權所擔保債權必須為一定
    範圍內所發生之債權。準此以觀，最高限額抵押權不僅有其
    特定性，且最高限額抵押權係從屬於此一定範圍內之法律關
    係，最高限額抵押權所擔保者，即係此項法律關係所不斷發
    生之債權。該一定範圍之法律關係即為最高限額抵押權之基
    礎關係（最高法院86年度台上字第3114號判決意旨參照）。
    另抵押權所擔保之債權，其種類及範圍，屬於抵押權之內容
    ，依法應經登記，始生物權之效力，但如因內容過於冗長，
    登記簿所列各欄篇幅不能容納記載，可以附件記載，作為登
    記簿之一部分。因此關於最高限額抵押權所擔保之債權，雖
    未記載於土地登記簿，然於聲請登記時提出之最高限額抵押
    權設定契約書，有該項債權之記載者，此契約書既作為登記
    簿之附件，自為抵押權效力所及（最高法院84年台上字第
    1967號判例意旨參照）。查本件依卷附之抵押權設定契約書
    暨其他約定事項所載，系爭最高限額抵押權係為擔保第三人
    沈玉庭對相對人於設定抵押權當時（包括過去所負現在尚未
    清償）及將來所負之借款、票據、透支、墊款、保證、信用
    卡消費款及其他與授信有關之債務（見本院卷第18頁）。據
    此，此等擔保債權發生原因之基礎關係已然約定並登記限定
    為上述「借款、票據、透支、墊款、保證、信用卡消費款及
    其他與授信有關之債務」，自屬特定、一定範圍內之法律關
    係，非為概括之最高限額抵押權，自屬有效。抗告人指陳系
    爭最高限額抵押權為「概括最高限額抵押權」，應屬無效等
    語，自無足取。
  (三)抗告人復抗辯本件最高限額抵押權形式上判斷擔保債權確定
    期日尚未屆至云云。然按最高限額抵押權得約定其所擔保原
    債權應確定之期日，並得於確定之期日前，約定變更之。民
    法第881條之4第 1項定有明文。而最高限額抵押權定有存續
    期間者，祗須抵押權所擔保之債權於存續期間內發生，在最
    高額範圍內，均為抵押權效力所及，至抵押權所擔保債權之
    清償期，則應依各個具體的債權定之，不可將抵押權存續期
    間之末日與抵押權所擔保債權之清償期混為一談（最高法院
    79年台上字第 682號判決意旨參照）。查，本件相對人與第
    三人沈玉庭之借據第10條第1項第1款約定：「甲方（即第三
    人沈玉庭）對乙方（即抗告人）所負之債務，如任何一宗債
    務不依約清償本金時，無須由乙方事先通知或催告，乙方得
    隨時對甲方收回部分借款，或縮短借款期，限或視為全部到
    期」（見原審卷第14頁、18頁），而訴外人沈玉庭就前述向
    相對人所借1000萬元及145萬元部分，分別自98年12月5日及
    99年1月2日起即未依約清償本息，相對人並於99年6月7日具
    狀向本院聲請對第三人沈玉庭發支付命令，有相對人提出之
    授信明細及攤還收息記錄、支付命令聲請狀、支付命令等件
    影本為證（見本院卷第23頁至40頁），依前開約定，第三人
    沈玉庭所有借款已視為全部到期，而第三人沈玉庭既未依約
    清償，則依前開規定，相對人自得聲請拍賣抵押物清償擔保
    債務人即第三人沈玉庭所積欠之借款，從而，抗告人抗辯本
    件最高限額抵押權形式上判斷擔保債權確定期日尚未屆至云
    云，自不足取。
  (三)綜上所述，原審法院就相對人提出之上開證據為形式審查而
    為准許拍賣抵押物之裁定，並無不合，本件抗告人指摘原裁
    定不當，求予廢棄，為無理由，應予駁回。
五、據上論結，本件抗告為無理由。依非訟事件法第21條第 2項
    、第24條第1項、第46條，民事訴訟法第495條之1第1項、第
    449條第1項、第78條，裁定如主文。
中    華    民    國    99    年    9    月    15    日
                  民事第三庭  審判長法  官  郭美杏
                                    法  官  林惠霞
                                    法  官  曾益盛
以上正本係照原本作成。
本裁定除以適用法規顯有錯誤為理由，並經本院許可外，不得再
抗告。如提起再抗告，應於收受後10日內委任律師為訴訟代理人
向本院提出再抗告狀。並繳納再抗告費新臺幣1,000元。
中    華    民    國    99    年    9    月    15    日
                                    書記官  蔡月女

司法院資訊處製作；財團法人民間司法改革基金會備份。
